臺灣板橋地方法院刑事判決　　　　　　　　　　　　　九十年度訴字第一三八號
　　公　訴　人　臺灣板橋地方法院檢察署檢察官
　　被　　　告　甲○○
　　選任辯護人　連阿長律師
右列被告因證券交易法案件，經檢察官提起公訴（八十九年度偵字第二○三九三號）
，本院判決如左：
    主  文
甲○○無罪。
    理  由
一、公訴意旨略以：被告甲○○為圖得若干金額之不法酬勞，竟基於間接之故意，與
    丙○○所冒稱之「吳先生」者（業由檢察官另案提起公訴），基於犯意連絡及行
    為分擔，先由被告於民國八十九年一月二十四日，親赴位於桃園縣桃園市○○街
    七十七號三樓之建宏證券股份有限公司（下稱為建宏公司）及位於同市○○路十
    號二、三樓之鴻福證券股份有限公司（下稱為鴻福公司）等二家證券公司，簽訂
    買賣證券受託契約，分別開設五九○四─二號及五○二六七三號等證券交易帳戶
    ，委託鴻福公司及建宏公司於臺灣證券交易所之公開市場內買賣上市之有價證券
    ，詎被告於開設上該二家證券公司之證券交易帳戶後，隨即將上開帳戶之帳號等
    相關資料告知丙○○所冒稱之「吳先生」，再由丙○○所冒稱之「吳先生」透過
    語音下單之方式，於八十九年一月二十五日，委託鴻福證券公司以高價買入彰原
    公司股票十萬股、隔日復高價買入東紡公司（起訴書誤植為大東公司）股票二十
    五萬股，同年月二十七日，復低價賣出東紡公司股票二十五萬股，以上委託鴻福
    證券公司買進、賣出之股票均已成交，惟被告日後竟不履行交割義務，嚴重影響
    股市交易安全，其違約金額計達新臺幣（下同）六百十七萬八千七百元。
二、按犯罪事實應依證據認定之，無證據不得推定其犯罪事實；又不能證明被告犯罪
    者，應諭知無罪之判決，刑事訴訟法第一百五十四條、第三百零一條第一項分別
    定有明文。又犯罪事實之認定，應憑真實之證據，倘證據是否真實尚欠明確，自
    難以擬制推測之方法，為其判斷之基礎，最高法院著有五十三年臺上字第六五六
    號判例可循。且刑事訴訟上證明之資料，無論其為直接或間接證據，均須達於通
    常一般之人均不致有所懷疑，而得確信其為真實之程度，始得據為有罪之認定，
    若其關於被告是否犯罪之證明未能達此程度，而有合理懷疑之存在，致使無從形
    成有罪之確信，根據「罪證有疑，利於被告」之證據法則，即不得遽為不利被告
    之認定，亦有最高法院七十六年度臺上字第四九八六號判例足資參照。
三、公訴人認被告涉有右揭犯罪，無非係以：
  (一)被告既然自陳其明知本身徵信記錄不良，當知應無法向金融機關申請信用卡，何
    以會聽信丙○○所冒稱之「吳先生」之不實廣告，欲以不正當之方法，取得信用
    卡？此間顯有可疑之處；且據被告自稱係大專肄業，則其研判能力當不低於一般
    人！何以會相信在證券公司開戶，可供作申請信用卡之徵信證據？此亦有可疑之
    處；
  (二)被告就其提供系爭之證件予「吳先生」，確有取得若干報酬乙節，根據法務部調
    查局測謊結果研判當可證實無訛，則設若被告僅係單純委託「吳先生」辦理信用
    卡，衡情，當應繳交相當報酬或費用與「吳先生」，焉有受託人（即吳先生）反
    而給付報酬於委託者（即被告）之理，此最有可疑之處！綜上各情研判，當知被
    告所辯，顯係事後避重就輕卸責之詞，無堪認採；
  (三)據此研判，被告涉案經過，應係被告首先聽信丙○○所冒稱之「吳先生」之不實
    廣告，欲以不正當之方法，取得信用卡，而與丙○○所冒稱之「吳先生」取得聯
    繫後，復聽從其慫恿，臨時起意，並於取得若干報酬後，同意前往證券公司開戶
    （即所謂之人頭帳戶），並將上述開戶之帳號等資料，轉提供「吳先生」應用，
    俾使「吳先生」得藉由上述人頭帳戶，下單、高價、買進各該類之股票，拉抬其
    先前以他人開立之帳戶（即所謂之獲利帳戶）所選定、逢低、買進之同公司股票
    之交易價格，進而利用當日沖銷、隔日沖銷、三日交割等時間落差，讓獲利帳戶
    將原先選定並買進之各該類股票，順利高價賣出、脫手，藉此方式謀取高額價差
    之暴利（至少達八百三十四萬七千四百元以上）。至於下單之人頭帳戶，則任其
    違約不予辦理交割，金額累計至少達七億二千八百五十八萬零五百三十四元（不
    包括證券商以錯帳處理，自行吸收，而未向證券交易所報備之部分），並造成各
    該證券商手續費損失至少達一百零三萬八千二百二十七元（以七億二千八百五十
    八萬零五百三十四元按千分之一點四二五手續費率換算）及重行出售上該違約不
    交割股票所造成之價差損失至少達三千四百萬三千五百七十五元（以上獲利金額
    、違約不交割金額、證券商重行出售所造成之價差損失金額等相關數據，詳參刑
    事警局八十九年七月三十一日八九刑偵七(1)字第一０三五０八號刑事案件移送書
    中所附：證券交易所產出之相關電腦報表：被害券商虧損金額表、違約人頭戶違
    約交割金額表、張燕偉等人可能獲利金額概算表、違約交割股票種類表以及其他
    相關報表所載）；
    等，為其論據。
四、訊之被告甲○○固坦承於右揭時地前往建宏公司及鴻福公司申請開戶等情不諱，
    惟矢口否認有何委託買賣證券及違約不交割之犯行，辯以：伊因於服役時曾有信
    用卡超額消費致遭停卡之紀錄，致此後一直無法再申請信用卡使用；嗣於八十九
    年一月二十一日偶見中國時報分類廣告欄刊登代辦信用卡之廣告，乃依其上所載
    電話聯絡，電話中一自稱「吳先生」之人表示因被告無不動產或動產投資證明，
    要求其自行至證券公司開設三個帳戶，作為投資證明以供徵信，伊不疑有他乃於
    同年月二十四日自行前往建宏公司及鴻福公司開戶；嗣以電話與「吳先生」聯絡
    ，「吳先生」表示二個帳戶就夠了，並要求告知所開設之帳號以便徵信，伊嗣後
    經同事警告深覺不妥，恐遭冒用，乃立即電告建宏公司及鴻福公司要求非其本人
    親自到場否則不得以該帳戶交易以免遭人冒用，建宏公司乃凍結其帳戶，而鴻福
    公司則總機人員表示會轉告營業員，然嗣於同年月二十七日仍接獲鴻福公司營業
    員通知辦理交割云云。
五、經查：
  (一)被告甲○○於八十九年一月二十四日，至位於桃園縣桃園市○○街七十七號三樓
    之建宏公司及位於同市○○路十號二、三樓之鴻福公司等二家證券公司，簽訂買
    賣證券受託契約，分別開設五九○四─二號及五○二六七三號等證券交易帳戶；
    嗣丙○○以電話委託鴻福公司在被告所開設上開鴻福公司帳戶中，於同年月二十
    五日買入彰鴻公司股票十萬股，同年月二十六日買入東紡公司股票二十五萬股，
    同年月二十七日賣出東紡公司股票二十五萬股，而上開買進、賣出之股票日後均
    未交割等事實，為被告是認在卷，核與證人丙○○之證述相符，並有違約人頭戶
    違約交割金額表、違約交割股票種類表、鴻福公司九十年七月二十六日九○鴻管
    發字第○八一號函及所附開戶資料、帳卡、對帳單及交割憑單，與建弘公司九十
    年七月二十五日九十建證財字第○○○一號函及所附開戶資料可稽。然被告否認
    有委託買賣股票及違約交割情事，並以前開情詞置辯，是以丙○○何以能利用該
    帳戶委託買賣證券，即為本件應查證之重點。
  (二)證人即本件實際下單之丙○○在警訊、偵查及本院審理中分別布如下之供述：
    1.「（問：你如何收集及取得大量人頭戶的資料？來源為何？你有沒有指定人頭
      戶至特定證券公司開戶？違約交割人頭戶數量有多少？‧‧‧）我有三個途徑
      取得人頭戶的資料，一為由我本人持偽造身分證至證券公司開戶‧‧‧；二為
      以報紙刊登專辦金卡之廣告誘使不特定人前去證券公司開戶，並告訴我們帳戶
      及營業員姓名，以利我們下單買賣股票；三為我先購買王八卡打電話至證券公
      司語音回報系統以測試方式找出開戶號碼，即可取得不知情的開戶人之開戶號
      碼，再利用談話技巧取得營業信任而順利下單。我沒有指定人頭戶至特定證券
      公司開戶。違約交割人頭戶詳細數量無法確認，大概有三十多個‧‧‧」、「
      （問：你們這個犯罪集團成員有多少？如何分工？犯罪手法如何？）我所知有
      我和張燕偉兩人，至於張燕偉有無其他人幫忙我不敢確定。收集人頭戶的工作
      由我處理，以及和張燕偉共同使用人頭戶選定下單時點、數量、價位、股票名
      稱配合拉高壓低個股股價以利張燕偉所安排之獲利帳戶當日或隔日沖銷來賺取
      差額暴利。選定冷門股、小型股利手人頭戶來炒作股票使安排之獲利帳戶伺機
      出脫該個股股票即可獲取暴利。」（參偵查卷第二十三頁背面內政部警政署刑
      事警察局偵訊筆錄）」。
    2.「（問：人頭戶資料來源於警訊所言實在否？）實在。」（參偵查卷第二十九
      頁）。
    3.「（問：有無使用甲○○的帳戶下單？）有，我刊登代辦信用卡的廣告，被告
      打電話給我，我說你條件不足，我們公司規定要去證券公司開一至二個戶頭，
      我說要作財力證明，他就去辦了，但我忘了他是當天或隔天去辦的，然後我要
      求他把帳單及營業員的名字告訴我，我並沒有叫他告訴我密碼，後來我就透過
      這兩個帳戶下單，我都和被告以電話聯絡未見過面。」、「（問：沒有密碼如
      何下單？）可以，向營業員本人講即可，我在電話中告訴營業員我是甲○○本
      人，請他幫我買賣下單，營業員未問我密碼就幫我下單，我下單的事被告不曉
      得，之後也沒有和被告聯絡。」、「（問：你有付錢被告？）沒有，他也沒有
      付錢給我，我下單之後就把所使用的行動電話卡廢棄，被告也找不到我。」、
      「（問：沒有告訴你營業員名字，你如何知道？）問公司就知道了，我不記得
      被告是否只告訴我一家公司營業員的名字，因他只是我的人頭之一，我記不了
      那麼多，但只要打去證券公司問他們這個帳號是分由哪一個營業員處理，他們
      就會告訴我是誰，我再和該營業員下單。」（參本院九十年七月二十日問筆錄
      ）。
  (三)而證人即丙○○之共犯張燕偉亦在警訊及偵查中供稱：「我有與丙○○共組成犯
    罪集團。只有我本人及丙○○。我們先計劃買進低價股票，再由丙○○拉抬股價
    ，等到股價至高價位後拋出。收集人頭戶的工作由丙○○處理，之後丙○○和我
    再共同使用人頭戶選定下單時點、數量、價位、股票名稱配合拉高壓抵個股股價
    以利我們所安排之獲利帳戶當日或隔日沖銷來賺取差額暴利。」、「我有四個途
    徑取得人頭戶的資料，一為以報紙刊登專辦金卡及信用貸款之廣告誘使不特定人
    前去證券公司開戶，並告訴我們帳戶號碼、營業員姓名及電話，以利我們下單買
    賣股票。‧‧‧違約交割人頭屬於丙○○的分工範圍‧‧‧」等語（參偵查卷第
    十一頁）。核證人丙○○、張燕偉所為上開證述，均與被告所稱開戶緣由、過程
    及遭人擅自下單買賣之情形大抵相符。
  (四)又被告將新開設之證券帳戶帳號告知自稱「吳先生」之丙○○後，即返回其任職
    之欣隆壓鑄股份有限公司，並告知同事此等情事，而其同事警告如此可能遭人冒
    用，被告乃即為去電建弘公司及鴻福公司要求非其本人親自到場否則不得以該帳
    戶交易以免遭人冒用，其中建宏公司乃凍結其帳戶，故該帳戶並無任何交易紀錄
    等情，業據證人即被告同事丁○○、戊○○及鴻福公司營業員乙○○到庭結證屬
    實（參本院九十年八月八日訊問筆錄），並有建弘公司上開覆函表明該帳戶自開
    戶後並無任何有價證券委託買賣等語可資佐證。而被告開設於鴻福公司之帳戶雖
    有下單交易之情形，然該公司亦因該帳戶在該筆違約交易前，並無任何交易紀錄
    ，且錄音帶亦無法確認係被告之聲音等原因，自行吸收本件違約交易之損失，此
    有該公司九十一年二月六日九一鴻管發字第○○八號函附卷可參，顯見該公司就
    此約交割是否應歸責被告亦有疑義。按丙○○、張燕偉二人係以短期內以獲利帳
    戶大量低價買進股票，再以人頭戶高價買進以拉抬股價，待到股價至高價位後將
    先前以獲利帳戶低價買進之股票拋出，以此方式購取差額，而人頭戶買進之股票
    則使之違約交割等情，已如前述，是以其二人為達上開拉抬股價的目的，勢需在
    短期內大量買進股票，茍被告係自願充當人頭戶，在被告已分別於建弘公司鴻福
    公司開設各開一個帳戶之情形下，該二帳戶自應均作為下單使用以遂行大量買進
    之目的，實無僅以其中一個帳戶下單買賣之理。況建弘公司確因被告之通知而凍
    結該帳戶，並參酌證人丁○○、戊○○所證述被告在開戶後去電證券公司要求凍
    結帳戶之情形，足認被告所辯伊將帳號告知「吳先生」後，經同事警告深覺不妥
    ，恐遭冒用，乃立即電告建宏公司及鴻福公司要求非其本人親自到場否則不得以
    該帳戶交易以免遭人冒用，建宏公司乃凍結其帳戶，而鴻福公司總機人員則表示
    會轉告營業員等語，應屬實情。
  (五)又被告於八十六年五月十五日、九月三十日、十月六日及八十七年六月十一日均
    因欠繳款項，先後遭臺新銀行、中國信託銀行、華信銀行等強制停用所持信用卡
    ，此有財團法人金融聯合徵信中心查詢資料存卷足參。另被告亦提出內容為「五
    日發放、代辦信用卡、發卡收費、○九三九─四○九─七三三」之八十九年一月
    二十一日中國時報分類廣告影本乙份為證，是以被告所辯係因曾有信用卡超額消
    費致遭停卡之紀錄，致此後一直無法再申請信用卡使用，嗣偶見報紙分類廣告欄
    刊登代辦信用卡之廣告，乃與其上所載電話聯絡，並依電話中自稱「吳先生」之
    人之指示開設證券交易帳戶資為財力證明等語，似非毫無所據。
  (六)再者，被告前經檢察官囑託法務部調查局實施測謊鑑定結果，其於陳述「其提供
    系案之證件予吳先生未給予金錢酬勞」時，固經測試呈情緒波動反應，研判有說
    謊，此有該局鑑定通知書存卷可據。惟測謊之理論依據為犯罪嫌疑人說謊必係為
    逃避法律效果，恐為人發現遭受法律制裁，在面對法律後果時即感受到外在環境
    中之危險，因人類的本能而驅使其作出說謊之自衛模式，此一本能即生理上自主
    神經系統迅速釋放能量，致內分泌、呼吸、脈膊及血液循環加速，使之有能量應
    付危機，測謊技術即在將受測者回答各項問題時之生理反應變化，使用測量儀器
    以曲線之方式加以記錄，藉曲線所呈現生理反應之大小，以受測者回答與案情相
    關的問題之生理反應與回答預設為情緒上中立問題的平靜反應作比較，而判斷受
    測者有無說謊。然人之生理反應受外在影響因素甚夥，諸如疾病、高度冷靜的自
    我抑制、激憤的情緒、受測以外其他事件的影響等，並不僅止於說謊一項，且與
    人格特質亦有相當之關連，亦不能排除刻意自我控制之可能性，而受測者刻意之
    欺騙，亦為今日測謊技術難以克服（例如受測人於回答預設應為情緒上中立問題
    時，刻意使其情較為激動，則於回答其他足以產生自衛模式之問題時，即難以先
    前之生理反應為基準而判斷有無說謊）。是以縱使今日之測謊技術要求對受測者
    於施測前後均須進行會談，以避免其他因素之干擾，惟科學上仍不能證明此等甘
    擾可因此而完全除去之，是以生理反應之變化與有無說謊之間，尚不能認為有絕
    對之因果關係；況科學鑑識技術重在「再現性」，亦即一再的檢驗而仍可獲得相
    同之結果，如指紋、血型、去氧核糖核酸之比對，毒品、化學物質、物理性質之
    鑑驗等，均可達到此項要求，而可在審判上得其確信，至於測謊原則上沒有再現
    性，蓋受測之對象為人，其生理、心理及情緒等狀態在不同的時間不可能完全相
    同，與前開指紋比對或毒品鑑驗之情形有異，加之人類有學習及避險之本能，一
    再的施測亦足使其因學習或環境及過程的熟悉而使其生理反應之變化有所不同，
    故雖測謊技術亦要求以再測法而以兩次以上之紀錄進行研判，然與現今其他於審
    判上公認可得接受之科學鑑識技術相較，尚難藉以獲得待證事實之確信，是本院
    認測謊技術或可作為偵查之手段，以排除或指出偵查之方向，然在審判上尚無法
    作為認定有無犯罪事實之基礎。況證人丙○○並明確證稱其係擅自使用被告之帳
    戶交易，被告並不知情，亦未給予被告酬勞等語，而公訴人就所稱被告有得若干
    金額之不法酬勞乙節，除上開測謊結果外，別無其他積極事證可佐，是以自難徒
    以此施測結果，遽為不利被告之認定。
  (七)綜上所述，依證人丙○○、張燕偉之證述，本件違約交割實係其等偽以代辦信用
    卡之名義誘使被告開設證券交易帳戶，並假稱為徵信用途而使被告告知帳戶號碼
    後，自行假冒被告之名義透過證券公司營業員下單買賣。而依證人丁○○、戊○○及乙○○之證述及建弘公司之上開覆函，被告確在開戶後因同事之警告而要求
    證券公司非其本人親自到場不得接受委託交易。至於被告所稱開設證券帳戶之緣
    由，亦有財團法人金融聯合徵信中心查詢資料及報紙分類廣告影本為證，而測謊
    結果，實不足資為被告確有自丙○○處取得利益之事實認定，是以被告所辯其係
    因受騙而開設證券帳戶，並在不知情之情形下遭人下單買賣等語，堪為採信。公
    訴人雖認以被告之學歷，應不至於相信在證券公司開戶可供作申請信用卡之徵信
    證據，認此實有可疑，然犯罪事實應依證據認定，在無其他佐證之情形下，不得
    僅以此等懷疑即行推測被告之犯行。本件基於前開事證，實無法排除被告確係在
    不知情之情形下遭人冒用其帳戶下單買賣之可能性，從而在法律上即難得被告確
    有自願充當人頭戶而使人為違約交割行為之確信，此外復無其他積極事證足認被
    告有何犯行，揆諸前開說明及罪疑唯輕之刑事訴訟原則，本院認被告犯罪嫌疑不
    足，依法應為其無罪之諭知。
據上論斷，應依刑事訴訟法第三百零一條第一項，判決如主文。
中      華      民      國      九十一      年    三    月    二十二    日
                                  臺灣板橋地方法院刑事第二庭
                                          法  官  楊  博  欽
右正本證明與原本無異。
如不服本判決，應於判決送達後十日內，向本院提出上訴狀。
                                          書記官    文  賢
中      華      民      國      九十一      年    三    月    二十二    日
